臺灣臺北地方法院刑事裁定　　　　　　　　　　　　　九十一年度自字第二五七號
　　自　訴　人　乙○○
　　被　　　告　丙○○
右列被告因業務侵占案件，經自訴人提起自訴，本院裁定如左：
    主  文
自訴駁回。
    理  由
一、自訴意旨略以：被告丙○○為甲○○○公司代表，與自訴人乙○○於民國九十一
    年三月二十八日簽訂汽車買賣合約，同意出售車牌號碼為Ｕ二—五四五號營小客
    車乙輛，價格為新台幣（下同）二十萬元，依雙方所簽訂之合約應於九十一年三
    月二十九日完成買賣手續，然被告卻未於九十一年四月一日完成買賣，自訴人遂
    依合約內容告知被告終止合約，同時歸還上開營小客車，然而被告卻百般推託，
    不願返還上開車輛，自訴人遂於九十一年四月二日寄出存證信函，希望被告三日
    內主動出面歸還自訴人前開之車輛，然被告卻無動於衷，強行侵占自訴人前開車
    輛，拒不歸還，認被告丙○○涉有刑法第三百三十六條第二項業務侵占罪嫌云云
    。
二、按法院或受命法官，得於第一次審判期日前，訊問自訴人、被告及蒐集或調查證
    據，於發見案件係民事或利用自訴程序恫嚇被告者，得曉諭自訴人撤回自訴。前
    項訊問不公開之。第一項訊問及調查結果，如認為案件有第二百五十二條至第二
    百五十四條之情形者，得以裁定駁回自訴，刑事訴訟法第三百二十六條定有明文
    。又犯罪事實，應依證據認定之，無證據不得推定其犯罪事實。所謂認定犯罪事
    實之證據，係指足以認定被告確有犯罪行為之積極證據而言（最高法院二十九年
    上字第三一○五號判例參照），如未能發現相當證據，或證據不足以證明，自不
    能以推測或擬制之方法，為裁判基礎（最高法院四十年台上字第八六號判例意旨
    參照）。此外，按刑法上之侵占罪，須持有人變易其原來之持有意思而為不法所
    有之意思，始能成立，如僅將持有物延不交還或有其他原因致一時未能交還，既
    缺乏主觀要件，即難遽以該罪相繩，復有最高法院六十八年台上字第三一四六號
    判例足參。
三、本件自訴人指訴被告涉犯侵占上開車號Ｕ二─五四五號營小客車一部之罪行，無
    非係以被告於九十一年三月二十八日與自訴人簽訂買賣合約書，並將Ｕ二─五四
    五號營小客車一部交予被告後，被告未依約履行，自訴人遂寄出存證信函終止合
    約，被告未依指示於函到後三日內交還車輛，資為論據，且提出汽車買賣合約書
    、存證信函、丙○○名片、切結書、汽車行照影本等件（以上均影本）為憑。訊
    據被告坦承於右揭向自訴人購買車號Ｕ二─五四五號營業小客車一部後，與自訴
    人發生爭執，且並未將上開營小客車交還予自訴人之事實，惟堅詞否認有何業務
    侵占之犯行，辯稱：伊與自訴人有簽訂買賣契約書，合約書中有約定，如果有違
    約之情形，除了定金三萬元以外，自訴人還要再給付三萬元，伊才能歸還汽車，
    本件因為自訴人事後不願意賣車，自訴人本身違約，但是自訴人又不願意給付違
    約金，所以伊才沒有將汽車歸還，伊只請求自訴人將之前所收之三萬元定金返還
    外，並將修理汽車的費用七千元及違約金一萬元給付予伊，伊即將汽車歸還，然
    自訴人卻不同意等語。
四、經查：
（一）自訴人將其所有之Ｕ二─五四五號營小客車一部，以二十萬元賣與被告丙○○
      ，雙方並於九十一年三月二十八日簽訂汽車買賣契約書，自訴人並於當天將上
      開Ｕ二—五四五號營小客車交付予被告，此為雙方所不爭執，並有汽車買賣合
      約書一紙附卷可稽，此部分堪信為真實。
（二）又依據汽車買賣合約書第二條約定：「乙方（即被告）於合約簽定之時，交付
      定金新台幣參萬元，餘款新台幣壹拾柒萬元應於民國九十一年三月二十九日以
      前，以現金一次付清于甲方（即自訴人），不得藉故拖欠。」、第三條約定：
      「乙方付清餘款後，甲方應即將該車之全部證件交于乙方辦理過戶，若該車交
      車前有交通違規一切罰款事項或來歷不明，產權糾紛等情事，概由甲方負全責
      ，如不能解決車款無條件全部退還乙方不得異議。」，顯見依據合約書之記載
      被告應於九十一年三月二十九日前給付自訴人十七萬元後，自訴人才將該車之
      全部證件交于被告辦理過戶，此有汽車買賣合約書附卷足憑。
（三）又自訴人之前將上開Ｕ二─五四五號營業小客車靠行於北聯計程車行，尚積欠
      北聯計程車行四萬元餘元，而導致北聯計程車行不願將該部營小客車資料交出
      ，而使被告無法辦理過戶，此為兩造所不爭執，然依據雙方汽車買賣合約書第
      三條之約定，應由被告先行給付自訴人十七萬元，自訴人才有過戶之義務，故
      本件自訴人雖無法將過戶文件提供予被告，然依據汽車買賣合約約定被告在未
      給付十七萬元前，自訴人並無違約之情事，被告辯稱自訴人違約，顯然無據。
（四）再自訴人以被告未於九十一年三月二十九日給付十七萬元而解除該買賣契約，
      並請求返還上開營小客車，此有存證信函一紙附卷可稽，顯見自訴人已解除本
      件汽車買賣契約，而被告應將上開營小客車返還予被告。
（五）本件被告雖於自訴人解除買賣契約後，未將上開營小客車歸還，在於被告主觀
      上認為係自訴人違約應將定金返還並賠償其違約金，在未返還上開金額前不願
      將上開營小客車歸還，且自訴人亦自承當時伊有同意以合約金一成賠償，只要
      返還汽車即可等語（見本院九十一年五月十三日訊問筆錄），顯見被告係因與
      自訴人間有債務糾紛，始暫未歸還上開營業小客車，自難認被告主觀上有為自
      己不法所有之侵占犯意，被告所為與刑法侵占罪之構成要件尚屬有間。
五、綜上，本件應純屬自訴人與被告間，因民事上買賣關係所衍生之債務糾葛，被告
    所為有如前足認顯與刑法之業務侵占罪無涉之證據，足認其犯罪嫌疑不足，而有
    刑事訴訟法第二百五十二條第十款之情形，依照首揭說明，自應由本院裁定駁回
    本件自訴。
據上論斷，應依刑事訴訟法第三百二十六條第三項、刑法第二百五十二條第十款，裁
定如主文。
中    華    民    國      九十一      年     六     月      二十        日
                                      臺灣臺北地方法院刑事第三庭
                                          法  官  陳  德  民
右正本證明與原本無異。
如不服本裁定，應於裁定送達後五日內，向本院提出抗告狀。
                                          書記官  楊  秋  鈴
中    華    民    國      九十一      年     六     月      二十        日
